【裁判字號】    90,上,22
【裁判日期】    900501
【裁判案由】    土地所有權移轉登記
【裁判全文】
臺灣高等法院臺南分院民事判決  九十年度上字第二二號  ｊ
      上  訴  人  乙  ○  ○
      被上訴人    戊  ○  ○
                  己  ○  ○
                  丁  ○  ○
                  丙  ○  ○
                  甲  ○  ○
右當事人間請求土地所有權移轉登記事件，上訴人對於臺灣臺南地方法院中華民國八
十九年十月二十三日八十九年度訴字第一四八三號第一審判決提起上訴，本院判決如
左：
      主      文
原判決廢棄。
被上訴人在第一審之訴駁回。
第一、二審訴訟費用由被上訴人負擔。
      事      實
甲、上訴人方面：
一、聲明：如主文所示。
二、陳述：除與原審判決記載相同者，茲予引用外，補稱：
  (一)按契約所約定之給付能否給付，應以契約成立時決之，若斯時所約定之給付已屬
    不能，除具有民法第二百四十六條第一項但書或同條第二項規定之情形外，縱嗣
    後不能之情形得以除去，亦不得謂契約非以不能之給付為標的，最高法院八十六
    年台上字第五○七號判決意旨足資參照。本件被上訴人主張系爭不動產買賣合約
    係被上訴人戊○○與上訴人之父唐發銘於民國八十四年一月間所訂立，準此，依
    訂約當時有效之土地法第三十條規定，私有農地所有權之移轉，其承受人以能自
    耕者為限，若承買人係無自耕能力之人，又未約定由承買人指定登記於任何有自
    耕能力之第三人，或具體約定登記於有自耕能力之特定第三人，即屬民法第二百
    四十六條第一項所謂以不能之給付為契約之標的，難認其契約為有效。茲本件坐
    落台南縣新化鎮○○○段九七七之一０及同段九七七之一四等二筆土地（下稱系
    爭二筆土地）均屬農地（地目田），其所有權之移轉自應受前揭土地法第三十條
    規定之限制，倘違反此項規定，則關於系爭土地之買賣契約即屬無效。經查，被
    上訴人戊○○於訂約當時並無自耕能力，其另指定登記之權利人即本件其餘被上
    訴人四人亦均無自耕能力，依前揭說明，被上訴人戊○○與訴外人唐發銘就系爭
    土地所訂買賣契約，顯係以不能之給付為契約之標的，該買賣契約自屬無效。從
    而，被上訴人據此無效之買賣契約訴請移轉系爭土地所有權，顯無理由。
  (二)被上訴人雖主張本件買賣契約訂定時，系爭二筆土地地目雖為田，但其編定使用
    種類為風景區，故並無農地不得移轉之情形云云，惟此顯與事實不符，蓋系爭二
    筆土地之地目均為田，其中礁坑子段九七七之一四地號土地，其使用種類雖曾編
    定為風景區，惟早在民國七十九年八月十六日即註銷編定，另礁坑子段九七七之
    一○地號土地則從未經有關機關劃定為風景區，而被上訴人戊○○與訴外人唐發
    銘係於八十四年一月間訂立系爭買賣契約，此時系爭二筆土地並無被上訴人所稱
    編定使用種類為風景區之情形，契約當事人自土地登記簿謄本之記載亦明顯可得
    知此一情事，從而本件土地買賣契約仍應適用訂約當時有效之土地法第三十條之
    規定，亦即除承買人或其指定登記之人具有自耕能力外，該契約應屬無效。茲被
    上訴人自承契約當事人間未嘗就承買人自耕能力之問題另為約定等語，而原審亦
    認定上訴人戊○○與訴外人唐發銘間並未就系爭二筆土地登記於有自耕能力之人
    一節，經過意思表示而達成合致成為契約之內容，已如前所述，且參以被上訴人
    戊○○及其指定登記之人均無自耕能力等情，均足證系爭土地買賣契約係以不能
    之給付為契約標的，故該買賣契約自屬無效。
  (三)原審雖認上訴人戊○○與出賣人唐發銘於訂約時，如認知系爭二筆土地係屬農地
    ，必約定預期於系爭土地不能之情形除去後為給付，因此買賣契約不因戊○○與
    唐發銘未認知系爭土地屬農地，而未約定所有權移轉登記於有自耕能力之人而致
    契約無效等語。惟查：
  (1)原審認為戊○○與唐發銘如認知系爭土地屬農地，必約定預期於系爭土地不能之
    情形除去後為給付，此僅屬推測之詞，實際上契約當事人並無前揭之約定。況原
    審既認定買賣雙方就系爭土地屬農地一節無所認知，顯係認為當事人於訂約時並
    無前述之約定，此與民法第二百四十六條第一項但書規定顯不相符，故系爭買賣
    契約應屬無效。
  (2)修正前土地法第三十條規定：「私有農地所有權之移轉，其承受人以承受後能自
    耕者為限。」，考其立法意旨係在限制非農民取得農地，避免造成土地投機壟斷
    情形，並間接扶植佃農、僱農，使成為自耕農。故上開法律規定應屬強制規定，
    倘有違反，其所有權之移轉即為無效，買賣契約則因以不能之給付為契約之標的
    亦歸於無效，殊不因當事人是否認知所買賣者係農地而受影響。準此，系爭買賣
    契約當事人既未約定土地所有權移轉登記於有自耕能力之人，則買賣契約自屬無
    效，原判決徒以買賣雙方未認知系爭土地屬農地，並據此認定系爭買賣契約有效
    ，其認事用法顯有違誤。
  (四)被上訴人己○○、丁○○、丙○○、甲○○等四人雖主張渠等之請求權依據為民
    法第二百六十九條第一項之規定，惟被上訴人戊○○與訴外人唐發銘所訂買賣契
    約既屬無效，則該買賣契約所附第三人利益約款自亦失其效力，況該第三人利益
    約款內容係約定將系爭二筆農地所有權移轉登記於無自耕能力之人，顯係以不能
    之給付作為契約之標的，依民法第二百四十六條第一項前段之規定，該第三人利
    益契約自屬無效，渠等據此請求被上訴人移轉系爭土地所有權，亦顯無理由。
  (五)綜上所述，系爭土地買賣契約因係以不能之給付為契約標的，其契約為無效，且
    被上訴人戊○○與訴外人唐發銘訂約時，並無預期買賣之農地變為非農地後再為
    移轉，亦未約定待被上訴人等人取得自耕能力後，或待農地之承買人須具備自耕
    能力之法律限制解除後再為移轉，顯與民法第二百四十六條第一項但書及同條第
    二項之規定不符，故縱令嗣後有關農地承買人資格之法律限制已解除，亦不能使
    無效之契約成為有效。從而，被上訴人之主張顯無理由。
三、證據：援用原審之立證方法。
乙、被上訴人方面：
一、聲明：求為判決駁回上訴。
二、陳述：除與原審判決記載相同者，茲予引用外，補稱：
  (一)事實部分：
  (1)查上訴人以繼承為原因取得之系爭二筆土地，為被上訴人戊○○向上訴人之父唐
    發銘購得，並已付清價金等情，為兩造不爭之事實，今上訴人不服原審對伊所為
    敗訴之判決，提起上訴，意欲保有系爭二筆土地。惟被上訴人戊○○先前既已繳
    清土地價金，上訴人亦不否認此項事實，故如上訴人願將戊○○已經給付之價金
    返還，戊○○同意和解，或撤回本件起訴，並將該土地之貸款清償，塗銷抵押權
    設定登記，如此，即可避免訟爭，亦符合公平原則。
  (2)又戊○○當時係以每坪新台幣（下同）三萬元之代價購得系爭二筆土地，上訴人
    如堅持取回系爭二筆土地，請即以每坪三萬元之對價，返還戊○○。
  (二)法律部分：
  (1)按最高法院七十年度台上字第一六八八號判決謂：「私有農地出售與無自耕能力
    之人者，其買賣契約原則上固因有客觀上之給付不能而無效，惟如同時約定可登
    記與買受人所指定有自耕能力之人者，則此約定，亦為法律所不禁，即難謂係以
    不能之給付為標的，而認其契約係自始無效。茲該不動產買賣契約書第七條約明
    ：「本件不動產實行移轉登記時，其登記權利人，無論以任何人名義，甲方 (指
    葉某)得自由指定之，乙方 (指吳某)決無異議」。基此葉某縱自己為無自耕能力
    之人，依上述約定既可自由指定任何人，（包括任何其他有自耕能力之人）為承
    受系爭土地之移轉登記名義，則該系爭土地買賣契約之履行，顯屬可能，並無客
    觀上自始給付不能情形，當無民法第二百四十六條第一項上段及土地法第三十條
    第一、二項之適用」。另最高法院七十一年度台上字第一八二五號判決亦同此見
    解。又前開法律意見，嗣亦經最高法院七十三年五月八日民事庭會議決議所採取
    ，足見此應為目前實務上可資採行之見解。
  (2)準此，戊○○與唐發銘就系爭二筆土地所訂之買賣契約內容，既已在合約書第九
    條約定：「本件不動產移轉登記前，權利人由乙方  (即戊○○)自由約定」，其
    情形與前揭最高法院判決所指情形全然相同，則依最高法院判決及決議之意旨，
    ，本件不動產買賣契約自屬有效。況被上訴人等人於本件起訴時，因土地法第三
    十條已經廢止，故農地已無登記上之限制，其不能之情形已除去，益證本件土地
    買賣契約簽訂當時，並無自始客觀不能之情形。
  (3)另按法律行為之撤銷，有使該法律行為發生溯及消滅之效力。查唐發銘固在八十
    四年三月間將系爭二筆土地以買賣為原因登記予被上訴人等五人，惟嗣後業經新
    化地政事務所撤銷其移轉登記，而回復到未移轉登記前之狀態，此觀諸土地登記
    簿謄本之記載自明，故其移轉登記予被上訴人等五人之效力，已因撤銷登記而溯
    及消滅。亦因如此，上訴人始能在八十七年十一月二十一日因分割繼承而取得系
    爭二筆土地之所有權。因此，系爭二筆土地迄今為止出賣人尚未給付，故其能否
    履行，應以本件起訴時之狀況決定。今被上訴人等人於本件起訴時，土地法第三
    十條既已廢止，而無農地不能登記予無自耕能力人之限制，自無「給付不能」之
    情形。準此，本件土地買賣契約，依民法第二百四十六條第一項但書之規定，應
    為有效，至為明顯，上訴人之主張，顯不足採。
三、證據：除援用原審之立證方法外，補提最高法院判決要旨及決議影本各一份為證
    。
      理      由
一、本件被上訴人起訴主張：戊○○於八十四年一月間向訴外人即上訴人之父唐發銘
    購買其所有坐落台南縣新化鎮○○○段九七七之三、四、六、十、十一、十二、
    十四地號等七筆土地，並已付清價款，且雙方於買賣合約書第九條約定戊○○得
    自由選擇所有權登記名義人，嗣經戊○○指定登記於伊及其餘被上訴人己○○、
    丁○○、丙○○、甲○○等人，每人應有部分各五分之一，旋由唐發銘於同年三
    月間，依約定將前開七筆土地移轉登記予渠等五人完畢。詎台南縣新化地政事務
    所於同年五月十六日，突以該所八十四所一字第四０一五號函通知被上訴人等五
    人載稱因誤發系爭二筆土地之使用分區證明，而逕於同年五月九日，以撤銷為原
    因，將系爭二筆土地之所有權移轉登記予以塗銷，回復為原所有權人唐發銘名義
    ，俟唐發銘死亡，乃由上訴人於八十七年十一月二十一日以分割繼承為原因，取
    得系爭二筆土地之所有權。為此，被上訴人戊○○本於買賣、繼承之法律關係，
    及被上訴人己○○、丁○○、丙○○、甲○○本於第三人利益約款及繼承之法律
    關係，求為命上訴人將系爭二筆土地之所有權，以每人應有部分各五分之一，移
    轉登記於被上訴人等五人之判決。
二、上訴人則以：被上訴人戊○○與伊父唐發銘於八十四年一月間簽訂前開七筆土地
    之買賣合約，其中系爭二筆土地係屬農地，而依當時有效施行之土地法第三十條
    規定，私有農地所有權之移轉，其承受人以能自耕者為限，若承買人係無自耕能
    力之人，復未約定由承買人指定登記於任何有自耕能力之第三人或具體約定登記
    於有自耕能力之特定第三人，即屬民法第二百四十六條第一項規定所謂「以不能
    之給付為契約之標的」，自難認其契約為有效，故系爭二筆土地既均屬農地，其
    所有權之移轉自應受前揭土地法第三十條規定之限制，是被上訴人戊○○於訂約
    當時並無自耕能力，且其另指定登記之第三人即被上訴人己○○、丁○○、丙○
    ○、甲○○亦均無自耕能力，則被上訴人戊○○與上訴人之父唐發銘就系爭二筆
    土地所訂立之買賣契約，顯係以不能之給付為契約之標的，依民法第二百四十六
    條第一項規定，應屬無效，況縱令契約成立後，土地法第三十條關於農地承買人
    資格之限制已於八十九年一月二十六日刪除，亦不能使無效之契約成為有效等語
    ，資為抗辯。
三、被上訴人主張戊○○於八十四年一月間向上訴人之父唐發銘購買其所有坐落台南
    縣新化鎮○○○段九七七之三、四、六、十、十一、十二、十四等七筆土地，並
    已付清價款，而由唐發銘依戊○○之指示以被上訴人等五人每人應有部分各五分
    之一之方式辦理土地所有權移轉登記完畢在案，嗣經台南縣新化地政事務所以台
    南縣新化鎮公所誤發系爭二筆土地之使用分區證明為由，依職權撤銷系爭二筆土
    地之所有權移轉登記，回復為原所有權人唐發銘名義，俟唐發銘死亡，乃由上訴
    人於八十七年十一月二十一日以分割繼承為原因，取得系爭二筆土地之所有權等
    事實，業據其提出不動產買賣合約書影本一件、前開七筆土地增值稅繳款書影本
    七件、土地登記簿謄本四件、台南縣新化地政事務所八十四年五月十六日八十四
    所一字第四０一五號函影本一件為證，復為上訴人所不爭執，固堪認屬實。惟上
    訴人以系爭二筆土地為農地，因承買人即被上訴人戊○○及其指定之登記名義人
    即其餘被上訴人四人均無自耕能力，故依訂約當時之土地法第三十條及民法第二
    百四十六條第一項等規定，該部分買賣契約應屬無效等語抗辯，是本件所應審究
    者，厥為被上訴人戊○○與訴外人唐發銘間就系爭二筆土地所訂立之買賣契約，
    是否係以不能之給付為其標的，而自始無效乙節。經查：
  (一)按私有農地所有權之移轉，其承受人以能自耕者為限，並不得移轉為共有，但因
    繼承而移轉者，得為共有。違反前項規定者，其所有權之移轉無效，修正前土地
    法第三十條定有明文（該規定已於八十九年一月二十六日刪除），故約定出賣私
    有農地與無自耕能力人之買賣契約，除有民法第二百四十六條第一項但書及第二
    項規定之情形外，依同條第一項前段規定契約應屬無效。又以契約訂立向第三人
    給付者，其第三人直接取得請求給付之權，若第三人已表示享受其利益之意思，
    當事人即不得就其契約變更或撤銷（最高法院十八年上字第二九八號判例參照）
    ，是無自耕能力之承買人如將承買農地指定登記於自己，該買賣契約固屬無效，
    即承買人指定登記於無自耕能力之第三人，並經該第三人為受益之意思表示，則
    依民法第二百六十九條第二項反面解釋及前揭判例意旨，該買賣契約已不得變更
    或撤銷，亦同屬以不能之給付為契約標的之情形，依法仍為無效，要難謂僅該指
    定行為（第三人利益約款）無效，而買賣契約仍屬有效。查本件被上訴人戊○○
    與上訴人之父唐發銘訂立系爭二筆土地買賣契約時，曾約定不動產權利人由戊○
    ○自由指定，其後戊○○指定登記於伊及其餘被上訴人己○○、丁○○、丙○○
    、甲○○等四人，每人應有部分各五分之一，並由唐發銘移轉登記完畢等情，已
    如前述，則本件系爭二筆土地之買賣契約由被上訴人戊○○指定其餘被上訴人四
    人為登記名義人，並經渠等受領該二筆土地所有權應有部分各五分之一之移轉登
    記在案，堪認已為受益之意思表示，是渠等取得之權利，因而確定，兩造自不得
    就該契約變更或撤銷。準此，系爭二筆土地既為農地，而被上訴人戊○○及其所
    指定之其餘被上訴人四人俱無自耕能力，揆諸前開說明，本件兩造顯係以不能之
    給付為契約標的，故系爭二筆土地之買賣契約應屬自始確定無效。
  (二)雖被上訴人主張依系爭不動產買賣合約書第九條約定之意旨，本件買賣契約約定
    由被上訴人戊○○自由指定任何人（包含任何其他有自耕能力之人）為承受系爭
    二筆土地之移轉登記，故該買賣契約並非以不能之給付為標的，應屬有效云云，
    惟按承買人如係無自耕能力之人，除買賣雙方曾有約定由承買人指定登記於任何
    有自耕能力之第三人，或具體約定登記於有自耕能力之特定第三人，可認其並非
    以不能之給付為契約標的之情形外，依民法第二百四十六條第一項規定之意旨，
    要難認其契約為有效（最高法院七十三年度第五次民事庭會議決定意旨參照）。
    本件系爭不動產買賣合約書第九條約定：「本件不動產移轉登記時，權利人由乙
    方（即被上訴人戊○○）自由選擇之」（見原審八十九年度新簡調字第四三號案
    卷第九頁）等語，而依該條文內容觀之，僅約定權利人由被上訴人戊○○自由選
    擇之，並未具體指定登記於有自耕能力之特定第三人，是探求其買賣雙方約定之
    真意，顯不以指定登記於具有自耕能力之人為限，此與上述最高法院決議所指之
    情形尚屬有間，則能否據此憑認兩造有約定系爭二筆土地可登記於買受人所指定
    有自耕能力之人，已非無疑。且被上訴人亦自承雙方於訂約之初並未就承買人自
    耕能力之問題予以約定（見原審卷第三十八頁以下由被上訴人所提準備書狀），
    而其後戊○○更指定登記於伊及其餘被上訴人四人等無自耕能力之人，尤難執該
    約定所載「權利人‧‧自由選擇之」一端，即遽謂兩造曾約定由被上訴人戊○○
    指定登記於有自耕能力之人。況佐以系爭不動產買賣合約書之內容，兩造間之買
    賣標的共有七筆土地，其中除系爭二筆土地係屬農地外，其餘坐落台南縣新化鎮
    ○○○段九七七之三、四、六、十一、十二等五筆土地均非屬農地之事實，亦為
    兩造所不爭，足見前述約定並非專就系爭二筆土地之所有權移轉登記情形而設，
    故如兩造果有約定由被上訴人戊○○指定登記於有自耕能力之人，則理應就系爭
    二筆土地部分予以載明，而非僅以上述籠統方式約定，由此益徵被上訴人戊○○
    與上訴人之父唐發銘間於訂立首揭約定時，並未就系爭二筆土地由被上訴人戊○
    ○指定登記於有自耕能力乙事達成任何合意，自難僅憑上揭約定即為被上訴人有
    利之認定。是以被上訴人前開主張洵無可採。
  (三)又被上訴人另主張系爭二筆土地因嗣後經新化地政事務所撤銷其移轉登記，而回
    復未移轉登記前之狀態，因此該二筆土地迄未由出賣人給付，而其能否履行，應
    以本件起訴時之狀況決定云云，然私有農地買賣契約當事人訂約時若無預期買賣
    之農地變為非農地，或法令解除對農地移轉之限制後，再為移轉之情形，縱令契
    約成立後該農地已變為非農地，或法令已解除對農地移轉之限制，亦不能使無效
    之契約為有效（最高法院六十六年台上字第二六五五號判例意旨參照）。本件兩
    造並不爭執系爭二筆土地於訂立契約之初即屬農地，以及被上訴人均為無自耕能
    力之人等事實，且兩造亦未曾就自耕能力乙事有何約定，則兩造於訂約之初顯無
    預期俟系爭二筆土地變為非農地或法令解除對農地移轉之限制後，再為移轉可言
    ，揆諸首揭說明，系爭二筆土地之買賣契約因以不能之給付為其標的而自始無效
    ，且此一無效之契約，並不因嗣後土地法第三十條關於私有農地所有權移轉之限
    制規定，已於八十九年一月二十六日刪除，而使之成為有效。是被上訴人主張系
    爭二筆土地能否履行應以本件起訴時定之云云，亦非可取。
  (四)至本件固然因台南縣新化鎮公所誤發系爭二筆土地之使用分區證明，致被上訴人
    戊○○與上訴人之父唐發銘於訂約之初不知系爭二筆土地係屬農地，而未能就自
    耕能力乙事予以約定，惟契約當事人如以不能之給付為契約標的，該契約即屬自
    始無效，並不因當事人主觀上是否知悉該契約標的乃不能之給付而異其結論。是
    縱使被上訴人戊○○與上訴人之父唐發銘於訂約之初均不知系爭二筆土地係屬農
    地，亦僅涉及是否成立締約上過失責任之問題，尚無礙於該買賣契約係以不能之
    給付為標的而歸於無效之認定。
  (五)基上說明，本件被上訴人戊○○與上訴人之父唐發銘就系爭二筆土地所訂立之買
    賣契約，因該二筆土地為農地，依修正前土地法第三十條第一項規定，其承受人
    以能自耕者為限，而買受人戊○○及其指定之其餘被上訴人四人均無自耕能力，
    顯係以不能之給付為契約標的，故依民法第二百四十六條第一項規定，應屬自始
    無效，而該買賣契約既屬無效，則基於此一買賣契約所訂立之第三人利益約款，
    自亦失所附麗。
四、再按法律行為之一部分無效者，全部皆為無效。但除去該部分亦可成立者，則其
    他部分仍為有效，民法第一百十一條第一項定有明文。查本件兩造所訂立之不動
    產合約書，雙方約定買賣標的共七筆土地，其中系爭二筆土地部分，因違反修正
    前土地法第三十條第一項規定，依民法第二百四十六條第一項規定，固屬無效，
    然其餘五筆土地，尚無違反法律禁止規定，且經本院綜合衡酌當事人訂立該不動
    產合約書之旨趣、訂約時之真意、交易之習慣及本於誠信原則，可認使其餘五筆
    土地部分發生效力，並不違反雙方當事人之目的，故其餘五筆土地之買賣契約部
    分應仍為有效，附此指明。
五、綜上所述，上訴人抗辯其父唐發銘與被上訴人戊○○就系爭二筆土地所訂買賣契
    約，係以不能之給付為契約之標的，應屬無效，堪可採信。又系爭二筆土地之買
    賣契約既屬無效，則基於此一買賣契約所訂立之第三人利益約款，自亦失所附麗
    。從而，被上訴人戊○○本於買賣、繼承之法律關係，及被上訴人己○○、丁○
    ○、丙○○、甲○○本於第三人利益約款及繼承之法律關係，求為命上訴人將系
    爭二筆土地之所有權，以每人應有部分各五分之一，移轉登記於被上訴人等五人
    之判決，即屬無據，不應准許。原審判命上訴人給付，容有未洽，上訴意旨指摘
    原判決不當，求予廢棄改判，為有理由，自應由本院予以廢棄改判，如主文第二
    項所示。
六、兩造其餘攻擊防禦方法及所提出之各項證據資料，經審酌後，因與本件認定之基
    礎無涉，且不影響判決之結果，爰不一一論述，併此敘明。
七、據上論結，本件上訴為有理由，依民事訴訟法第四百五十條、第七十八條、第八
    十五條第一項前段，判決如主文。
中      華      民      國    九  十    年      五      月      一      日
                                    臺灣高等法院臺南分院民事第二庭
~B1審判長法官  吳    志    誠
~B2      法官  李    文    賢
~B3      法官  葉    居    正
右為正本係照原本作成。
如對本判決上訴，須於判決送達後二十日內向本院提出上訴狀，其未表明上訴理由者
，應於上訴後二十日內向本院提出上訴理由書。
中      華      民      國    九  十    年      五      月      四      日
~B法院書記官  謝    淑    玉


司法院資訊處製作；財團法人民間司法改革基金會備份。
